【裁判字號】    90,易,1262
【裁判日期】    900726
【裁判案由】    詐欺
【裁判全文】
臺灣高雄地方法院刑事判決                          九十年度易字第一二六二號
    公  訴  人  臺灣高雄地方法院檢察署檢察官
    被      告  甲○○
右列被告因詐欺案件，經檢察官提起公訴（九十年度偵字第四七七０號），本院判決
如左：
    主  文
甲○○連續意圖為自己不法之所有，以詐術使人將本人之物交付，處有期徒刑月
，如易科罰金，以佰元折算壹日。
    事  實
一、甲○○於民國八十六年九月二十日，在其高雄市○○區○○街一六六號住處，自
    任會首，召集丁○○、乙○、丙○○（會單以劉明德名義）等人，參加每期新台
    幣（下同）二萬元，會員計二十人（含會首），會期至八十八年四月止（起訴書
    誤載為二月止）之民間互助會，並由甲○○於每期開標後向死會會員（收取二萬
    元）及活會會員（收取二萬元扣除得標者所出標息）收取會款轉交得標者。詎甲○○因財務困難，竟意圖為自己不法之所有，並基於概括之犯意，於八十八年二
    月二十日無故停標該會，卻向當期所餘三名活會會員丁○○、乙○、丙○○佯稱
    該月會款有人得標（但未指明何人得標，只謊稱得標金額八千元），須交付會款
    云云，致使丁○○、乙○、丙○○均陷於錯誤而交付會款，共計詐得會款三萬六
    千元；並承前意圖為自己不法所有之概括犯意，隱瞞停標該會之事實，於八十八
    年三月二十日，仍向乙○收取一萬四千元之會款，使乙○陷於錯誤而如數繳交會
    款。嗣丁○○、乙○互相查證並核對標會紀錄，始查知上情。
二、案經丁○○、乙○訴由臺灣高雄地方法院檢察署檢察官偵查起訴。
    理  由
一、訊據被告甲○○固不否認召集上開民間互助會及停標後仍向乙○收取會款等情，
    惟矢口否認有何詐欺取財犯行，辯稱伊沒有冒標詐騙活會會員，八十八年二月二
    十日誰得標伊不清楚，丙○○有借會給伊，活會會員剩下二位，會期也剩下二期
    ，是告訴人未收到會款才指伊冒標，伊停標後仍向乙○收取會款，是因伊是尾會
    ，最後再一起結算云云。經查：
    （一）本件被告如何於停標該會，卻向該會當期僅餘三名活會會員丁○○、乙○
          、丙○○佯稱該月會款有人得標（但未指明何人得標，只謊稱得標金額八
          千元），須交付會款，致使丁○○、乙○、丙○○均陷於錯誤而交付會款
          ，及於八十八年三月二十日仍向乙○收取會款等情，業據告訴人丁○○、
          乙○分別於本院審理時指訴甚詳，並有告訴人丁○○提出其上記載標會紀
          錄之民間互助會會單一紙附卷可資佐證。
    （二）證人丙○○雖於本院審理中證稱被告有向伊借會，伊是死會云云，然查：
          證人於偵查中證稱：「（問：是否你的互助會借給被告？）是，當時剩二
          個活會，一個尾會，被告說他困難叫我借他，我就把會借他」（九十年一
          月十七日偵查筆錄），惟所言與被告於本院審理中供稱：八十八年一月二
          十日標完會，即止會，餘三個活會會員係丁○○、乙○及丙○○（本院九
          十年五月十日審判筆錄），已不相符合；嗣告訴人提出八十八年二月二十
          日經被告告知以標金八千元得標之紀錄，被告又改稱：「我的會在八十八
          年二月份開最後一會，三月份止會，證人（即丙○○）借我一會，我標起
          來了」，惟被告始終無法說明二月份得標者何人，及向丙○○借標之會期
          ；又經告訴人丁○○於本院審理中陳稱：我與證人商量我們兩個平分收到
          的會款，也就是我與證人平分七十二萬元的會款，一人一半，但是三月二
          十日我們發現還有三個活會會員，但整個會卻只剩二會等語，是經核上述
          證人之證詞、被告所供與告訴人所陳互參以析，足見證人並未借會給被告
          ，其稱伊是死會云云，顯係與被告勾串之詞，自不可採。
    （三）按互助會會首既負責活會及死會會員之會款收付細節，衡諸常情，會首對
          於會員中究何人係活會，抑係死會，理應記憶深刻，或有明確詳實之紀錄
          ，否則互助會如何能正常持續進行；反之，徒以「不記得」推諉，益徵會
          首主觀上顯有詐騙會員會款之不法意圖。本件被告對於本院訊問八十八年
          二月二十日會期，究係那位會員得標一節，答以「不知道」，與社會上一
          般人對於互助會所認知之常情，顯不相符，再者，其對於八十八年二月二
          十日是否開標，及丙○○是否為活會會員等情，所供更是前後不一，互相
          矛盾。從而本件民間互助會，於八十八年三月二十日，僅剩餘二次會期，
          但卻仍有告訴人丁○○、乙○及證人丙○○等三位活會會員，而被告則對
          前開活會短少一事，於偵查中及本院審理中始終無法提出合理說明，當可
          認定被告確有於八十八年二月二十日向活會會員詐取會款之事實。又該互
          助會既已停標，仍於八十八年三月二十日向告訴人乙○誆稱標金六千元，
          收取會款一萬四千元，被告主觀上顯有詐騙乙○會款之不法犯意甚明。
    （四）綜上所述，告訴人丁○○、乙○指證各情，堪信與事實相符，足以採認被
          告確有口頭佯以告訴人及證人其中一人之名義而冒標會款之舉，被告空言
          否認冒標犯行，顯係卸責之詞，不足採信。本件事證明確，被告詐欺犯行
          ，堪以認定。
二、核被告甲○○所為，係犯刑法第三百三十九條第一項之詐欺取財罪。再被告以一
    個口頭冒標之詐欺行為，同時詐騙三名活會會員，侵害多數人法益，係屬同種想
    像競合犯，應從一詐欺取財罪處斷。又被告先後二次詐欺犯行，時間緊接，手法
    相同，觸犯同一構成要件之罪名，顯係基於概括之犯意為之，為連續犯，應依刑
    法第五十六條論以一罪，並加重其刑。又公訴人雖未就被告詐取乙○一萬四千會
    款部分起訴，惟此部分與已起訴部分有連續犯裁判上一罪之關係，本院自得併予
    審理，附此敘明。爰審酌犯罪動機、目的為圖一己私利、詐欺會款五萬元（惟收
    得死會會款三十二萬元）之犯罪情節，犯後猶否認犯行之態度，尚未與告訴人丁○○、乙○達成和解，並考量被告前無犯罪前科等一切情狀，量處如主文所示之
    刑。又刑法第四十一條有關「犯最重本刑為三年以下有期徒刑之罪，而受六個月
    以下有期徒刑或拘役之宣告，因身體、教育、職業、家庭之關係或其他正當事由
    ，執行顯有困難者，以一元以上三元以下折算一日，易科罰金」之規定，於九十
    年一月十日，經總統公布修正為「犯最重本刑為五年以下有期徒刑之罪，而受六
    個月以下有期徒刑或拘役之宣告，因身體、教育、職業、家庭之關係或其他正當
    事由，執行顯有困難者，以一元以上三元以下折算一日，易科罰金」（修正後刑
    法第四十一條第一項前段），此一修正後之規定，對修正前原屬犯最重本刑為五
    年以下有期徒刑之罪，而受六個月以下有期徒刑或拘役之宣告者自屬有利，本件
    犯罪時尚未修法，裁判時已修正原規定，依刑法第二條第一項前段規定，自應適
    用裁判時之修正後法律，爰諭知被告得易科罰金之折算標準。
據上論斷，應依刑事訴訟法第二百九十九條第一項前段、刑法第二條第一項前段、第
三百三十九條第一項、第五十六條、第五十五條、第四十一條第一項，罰金罰鍰提高
標準條例第一條前段、第二條，判決如主文。
中      華      民      國      九十      年      七    月    二十六    日
                                  臺灣高雄地方法院刑事第一庭
                                      法  官    郭佳瑛
右正本證明與原本無異。
如不服本判決，應於判決送達後十日內，向本院提出上訴狀。
                                      書記官    王美玲
中    華    民    國      九十      年      七      月     二十七     日
附錄:本判決論罪科刑法條:
刑法第三百三十九條第一項


司法院資訊處製作；財團法人民間司法改革基金會備份。
